臺灣臺北地方法院民事判決　九十年度簡上字第七二二號
　　上　訴　人　己○○
　　　　　　　　甲○○
　　訴訟代理人　戊○○
　　被上訴人　　台新國際商業銀行股份有限公司
　兼法定代理人　乙○○
　　訴訟代理人　丙○○
　　　　　　　　丁○○
右當事人間請求確認本票債權不存在等事件，上訴人對於中華民國九十年八月三十日
本院台北簡易庭九十年度北簡字第八九０五號第一審判決提起上訴，本院判決如左：
    主  文
原判決主文第二項有關駁回上訴人請求確認被上訴人台新國際商業銀行股份有限公司
就其持有上訴人簽發如附件所示之本票壹紙之票據債權，於新台幣壹拾參萬肆仟陸佰
貳拾玖元，及自民國八十九年六月十三日起按年息百分十四計算之利息不存在之部分
暨第三項關於訴訟費用之裁判均廢棄。
右廢棄部分，確認被上訴人台新國際商業銀行股份有限公司就其持有上訴人簽發如附
件所示之本票壹紙之票據債權，於新台幣壹拾萬肆仟陸佰貳拾玖元，及自民國八十
九年六月十三日起按年息百分十四計算之利息部分不存在。
其餘上訴駁回。
第一、二審訴訟費用由被上訴人負擔五分之三，餘由上訴人負擔。
    事  實
甲、上訴人方面：
壹、聲明：
一、原判決第一項不利於上訴人部分及第二項均廢棄。
二、確認被上訴人其持有如原判決附件之本票上債權，除確定債之關係不存在外，所
    餘之債權均不存在。
三、被上訴人應連帶給付上訴人連帶債權新台幣貳拾萬元，並自損害發生翌日之民國
    九十年五月十二日起，按年利率百分之五計算給利息，並得向被上訴人主張抵銷
    。
貳、陳述：除與原審判決書所載者相同茲予引用外，補稱：
一、本件確認之標的，為被上訴人聲請裁定准予強制執行之如原判決附件由上訴人簽
    發之本票上債權不存在，起訴之法律關係為（一）欠缺票據法所規定票據上應記
    載事項：由發票人簽名、一定之金額、受款人之姓名或商號、發票年月日、到期
    日（二）票據法第十三條（三）票據法第十四條第一項（四）甲○○為保證人，
    依民法第七百四十五條法律關係，提出先訴抗辯權。以上法律關係，在主張系爭
    本票之債之法律關係不存在，為消極的確認之訴。被上訴人主張本票上債之關係
    存在，且已行使聲請強制執行，依證據法則，應由被上訴人負舉證責任。
二、被上訴人提出車輛動產抵押契約書、授權書及系爭本票外，未提出答辯狀主張：
    本票擔保的是汽車貸款的三十三萬元，簽本票時有更正過很多次，依契約第九條
    ，一期不履行，視為全部到期，甲○○共同發票人，不是一般保證人。此縱依被
    上訴人所說，發票人之發票未變更是保證本票，只能行使保證上權利，而不能行
    使對主債務人的權利。被上訴人違背誠信原則，對保證票權的發票保證人聲請強
    制執行，不法對之行之主債務人之權利，依民法第七十一條自然無效，且被上訴
    人既主張主債人己○○對債務人履行有遲延，甲○○依民法第七百五十條、第七
    百五十四條，以本書狀繕本為通知，於送達被上訴人時，終止保證，本人於本票
    、契約上之簽章作廢。更何況，上訴人對本件本票，當庭已主張以惡意詐術取得
    而證人黃名蘭大裕汽車的老闆妻妹，證稱本件貸款為大裕送的件，上訴人毫不知
    ，為被上訴人銀行僱用人，擔任汽車貸款業務，原審諭毋庸具結，可不負偽證之
    責，這樣的證人身份資格，又與其負責的貸款業務利害有關，能不偏利於大裕、
    被上訴人而為不利上訴人之證言嗎？若取其證言，能不從嚴，詳載何以如何採其
    證言的心證理由嗎？原判決就憑證人身份地位的資格如此欠缺，證言如此薄弱，
    而不合邏輯，未有舉證的空言，又對上訴人的質疑抗辯完全充耳不聞，不載一字
    何以如何採認黃名蘭的理由。上訴人百般否授權黃名蘭，原判決已到了無中生有
    造謠滋爭，神經錯亂的胡說八道情形。黃名蘭空言，並未舉證，應由黃名蘭舉證
    後，上訴人才反證。
三、兩造法律關係就是車輛動產抵押契押書之借貸法律關係，依此契約第二條所定之
    清償方式第三、四項為空白，足證上訴人並無任何票據交付被上訴人，被上訴人
    無任何法律關係上的權源，證明其依何取得系爭本票，被上訴人負有舉證責任。
    被上訴人不能舉證，此一契約上空白事實的舉證，在證明被上訴人取得之系爭本
    票，為票據法第十四條第一項惡意或重大過失取得法律關係存在，被上訴人不得
    享有系爭本票權利。
四、系爭本票其上之金額、受款人姓名、發票年月日、到期日均非由發票人簽名，依
    票據法第十一條第一項，系爭本票無效。上訴人否認授權書為真正，而一再主張
    係被上訴人於詐騙取得系爭本票之同時，以上述詐騙使上訴人填寫簽名蓋章，況
    且此授權書僅授權填載到期日，並未授權其他。黃名蘭自認係其填寫，並未說上
    訴人授權黃名蘭填寫，上訴人則根本否有此本票。
五、依民法第一百九十一條之三規定，本件被上訴人從事銀行事業，從事其銀行工作
    或活動之主體，為股份有限公司，依公司法第二十三條，公司負責人應與公司負
    連帶賠償責任。可知民法第一百九十一條之三，其賠償具有防止危險的懲罰性，
    被害人不必具有實害，不負實害舉證責任，只要有受損害之危險，亦不問行為人
    有無過失，即負損害賠償之責，為民法第一百八十四條、第一百八十五條的特別
    規定。被上訴人從事銀行業務，藉經營貸款工作的活動機會，依契約上訴人並無
    給付被上訴人系爭本的法源義務。被上訴人竟持有如原判決所面額三十三萬元之
    本票乙紙，其上上訴人之簽章，顯足推定係被上訴人以不法惡意、詐騙之方法，
    使上訴人陷於錯誤而簽章，雖票據法第一百二十條所定八款必須由上訴人簽名，
    依同法第十一條第一項系爭本票無效，但被上訴人仍聲請准予強制執行，使上訴
    人發生系爭本票上金錢受損害的危險性，依上法律關係，並審酌所受損害危險的
    程度，訴請被上訴人連帶賠償如上訴之聲明，自屬有據。
參、證據：援用原審之立證方法。
乙、被上訴人方面：
  　未於最後言詞辯論期日到場，惟據其準備程序及前次言詞辯論期日則稱：
壹、聲明：駁回上訴。
貳、陳述：除與原審判決書所載者相同茲予引用外，補稱：
    本件是汽車借貸，對保當天才填寫契約，本票是對造親筆所簽的，本票上的簽名
    與金額對造簽完後，其他是授權我們簽的，本票背面有授權書。也符合空白票據
    授權的約定。對造既認為是我們詐欺對造簽名蓋章，舉證責任應是對造。票據是
    無因性，對保程序中，要簽一切的契約，不是只有單純確認這個人而已。
參、證據：援用原審之立證方法。
    理  由
一、本件被上訴人經合法通知，未於言詞辯論期日到場，核無民事訴訟法第三百八十
    六條所列各款情形，爰依上訴人之聲請，由其一造辯論而為判決。
二、上訴人於原審起訴主張被上訴人台新國際商業銀行股份有限公司（下簡稱台新銀
    行）持有以上訴人名義簽發如附件所示之本票一紙向本院聲請強制執行之裁定，
    經以九十年度票字第一八七０二號裁定准予強制執行，惟如附件所示之本票，並
    非上訴人所簽發，而係上訴人己○○於八十九年四月間，向大裕汽車購車，不足
    之價金，由大裕汽車向被告貸款，被上訴人公司職員黃名蘭告知貸款之條件，除
    以該車為動產擔保外，另須有房屋者為人保，上訴人己○○遂請張露雲為擔保，
    上訴人在貸款契約書上簽名蓋章後，黃名蘭以尚須上訴人之印章使用為由，而帶
    走上訴人之印章，被上訴人利用其放款業務活動之機會，盜用上訴人之印章，偽
    造系爭本票，被上訴人是惡意取得本票上之簽名，款項則交予大裕汽車，上訴人
    既已提供人保及物保，根本不須再簽發本票，契約第二條亦未約定須簽發本票，
    本票上之金額，應由發票人本人填寫，被上訴人應舉證，被上訴人是因什麼法律
    關係，簽發系爭本票，證明本票上之應記載事項，是由上訴人親筆填寫，證明被
    上訴人之貸款，有交付上訴人，證明有提示系爭本票，證明上訴人有支付部份款
    項，本票上亦無上訴人已支付部分款項之記載，上訴人依貸款契約，已清償十三
    期，並無債務不履行情形，被上訴人亦應先行催告，且貸款是否按期清償，與本
    案無關，保證人有先訴抗辯權，又經營銀行業務之公司，利用經營銀行放款業務
    活動，以違反票據法第十一、十四、十五條規定之方法，取得貸款人及其保證人
    之本票，致生損害於貸款人及保證人該本票上金錢債之危險，銀行負責人應與銀
    行，對貸款人及保證人，負連帶清償責任等語。被上訴人則以本件是汽車借貸，
    對保當天才填寫契約，本票是對造親筆所簽的，本票上的簽明與金額對造簽完後
    ，其他是授權我們簽的，本票背面有授權書。也符合空白票據授權的約定。對造
    既認為是我們詐欺對造簽名蓋章，舉證責任應是對造。票據是無因性，對保程序
    中，要簽一切的契約，不是只有單純確認這個人而已等語置辯。
三、查上訴人主張被上訴人台新銀行持有以上訴人名義簽發如附件所示之本票一紙向
    本院聲請強制執行之裁定，經以九十年度票字第一八七０二號裁定准予強制執行
    ，又上訴人己○○於八十九年四月間，向大裕汽車購車，不足之價金，由大裕汽
    車向被上訴人台新銀行貸款，上訴人己○○並請張露雲為連帶保證人之事實，有
    上訴人於原審提出之本票裁定、車輛動產抵押契約書為證，並為被上訴人所不爭
    執，應認為真正。
四、又查上訴人主張依上開契約書第二條第三、四項為空白，上訴人並無任何票據交
    付被上訴人，係被上訴人於詐騙取得系爭本票之同時，以詐騙使上訴人填寫簽名
    蓋章，且系爭票據欠缺必要記載事項，應為無效云云，惟查上訴人業於本院準備
    程序中自認系爭本票上簽名及印文為真正，則上訴人對於渠等簽名蓋章者為本票
    應有所認識，已難認被上訴人係以詐騙之方式取得系爭本票，況上訴人主張係被
    上訴人於「詐騙」取得系爭本票之同時，以「詐騙」使上訴人填寫簽名蓋章等情
    係屬變態事實，自應由上訴人負舉證責任，惟查被上訴人台新銀行職員黃名蘭於
    原審證稱：是大裕汽車送的件，經審核通過，就約原告（即上訴人）到甲○○住
    處樓下對保，對保時，因己○○將金額寫錯，寫成參，所以我又拿一張，說我幫
    你們填，你們看過沒錯再簽名蓋章，之後再到甲○○之住處蓋章等語（見原審卷
    第三十九頁），上訴人復無法舉證證明上訴人有所謂詐騙之事實，實難單以證人
    為被上訴人之職員關係，即認證人黃名蘭之證詞有何不實。可見系爭本票之金額
    ，係經上訴人同意黃名蘭填寫，由上訴人閱後，於發票人欄，親自簽名蓋章，另
    查系爭本票上到期日部分，亦經上訴人授權被上訴人填載，此有上訴人提出之授
    權書影本在卷可稽，雖上訴人否認授權書之真正，然上開授權書上立授權書人（
    發票人）欄均經上訴人簽名及蓋章，且核該簽名及蓋章與上訴人自認為真正之系
    爭本票上之簽名及蓋章相同，應認上開授權書為真正，故上訴人空言否認上開授
    權書真正，實不足採。再者，上訴人復自認於系爭本票簽名之時間，與簽訂上開
    車輛動產抵押契約書時間相同等情，故發票日押蓋八十九年四月十日，亦無錯誤
    ，從而系爭本票上之金額、發票日、到期日既均經上訴人同意他人填寫，而按執
    票人善意取得已具備本法規定應記載事項之票據者，得依票據文義行使權利；票
    據債務人不得以票據原係欠缺應記載事項為理由，對於執票人，主張票據無效。
    票據法第十一條第二項定有明文。本件利息、違約金及債務人，既與上開汽車貸
    款相同，再參以證人黃名蘭上開之證言，被上訴人台新銀行顯非以欺騙方式取得
    上訴人簽發本票，亦無此必要，故揆諸前開規定，上訴人對於執票人自不得主張
    系爭本票欠缺應記載事項而無效，上訴人此部分之辯詞並不可採。再查上開車輛
    動產抵押契約書第二條第三、四項，係就貸款案件，另有經他人背書之票據擔保
    時，所預設之定型化契約，本件既無他人背書擔保情形，自無庸填寫，上訴人以
    該二項有空白處，即主張兩造未約定交付系爭本票云云，亦不足採。
五、續查上訴人甲○○就系爭本票與己○○係居共同發票人地位，有系爭本票可參，
    故上訴人抗辯甲○○為保證人，依民法第七百四十五條規定，主張先訴抗辯權，
    即屬無據。
六、再按經營一定事業或從事其他工作或活動之人，其工作或活動之性質或其使用之
    工具或方法有生損害於他人之危險者，對他人之損害應負賠償責任。但損害非由
    於其工作或活動或其使用之工具或方法所致，或於防止損害之發生已盡相當之注
    意者，不在此限。民法第一百九十一條之三固定有明文。然查被上訴人台新銀行
    並未以違反票據法第十一、十四條規定之方法，取得上訴人之本票，已如前述，
    故上訴人自無致生本票上金錢債務之損害危險，則被上訴人即台新銀行之負責人
    乙○○自亦毋庸負連帶賠償責任，從而上訴人依民法第一百九十一條之三、公司
    法第二十三條規定，起訴請求被上訴人應連帶給付上訴人二十萬元，及自九十年
    五月十二日起至清償日止，按年息百分之五計算之利息，並得向被上訴人主張抵
    銷，均無理由。
七、末查系爭本票債務與上開車輛動產抵押約書擔保債務係同一筆債務，為被上訴人
    台新銀行所不爭執，且於本院第一次言詞辯論期日亦表示本件貸款金額，上訴人
    已經結清等語，上訴人亦為相同之主張，是以上訴人既已清償全部款項，兩造又
    為系爭本票之直接原因關係當事人，則上訴人以之為原因抗辯，求為廢棄原判決
    主文第二項有關駁回確認被上訴人台新銀行就其持有上訴人簽發如附件所示之本
    票一紙之票據債權，於壹拾萬肆仟陸佰貳拾玖元及自八十九年六月十三日起按
    年息百分十四計算之利息部分不存在（所餘債權）部分，為有理由，應予改判，
    應再確認台新銀行就其持有上訴人簽發如附件所示之本票一紙之票據債權，於壹
    拾萬肆仟陸佰貳拾玖元及自八十九年六月十三日起按年息百分十四計算之利息
    部分不存在，上訴人逾此部分之上訴請求，仍執陳詞，指摘原判決不當，求予廢
    棄，為無理由，應駁回其上訴。
八、本件事證已明，兩造其餘之攻擊防禦方法，對判決結果無影響，爰不一一論列，
    併此敘明。
九、據上論結，本件上訴人之上訴為一部有理由，一部無理由，依民事訴訟法第四百
    三十六條之一第三項、第四百五十條、第四百四十九條第一項、第四百六十三條
    、第三百八十五條第一項前段第七十九條但書、第八十五條第一項，判決如主文
    。
中　　　華　　　民　　　國　　九十一　　年　　　六　　　月　　二十八　　日
　　　　　　　　　　　　　　　　　　　　　　民事第二庭審判長法官　丁蓓蓓
　　　　　　　　　　　　　　　　　　　　　　　　　　　　　　法官　許純芳
　　　　　　　　　　　　　　　　　　　　　　　　　　　　　　法官　黃純惠
右為正本係照原本作成
不得上訴
中　　　華　　　民　　　國　　九十一　　年　　　七　　　月　　　一　　　日
　　　　　　　　　　　　　　　　　　　　　　　　　　　法院書記官　林玗倩
